【裁判字號】    89,台上,6951
【裁判日期】    891116
【裁判案由】    貪污
【裁判全文】
最高法院刑事判決                              八十九年度台上字第六九五一號
    上  訴  人  台灣高等法院檢察署檢察官
    被      告  甲○○
    上  訴  人  丙○○
                乙○○
    右  一  人
    選任辯護人  曾肇昌律師
右上訴人等因甲○○等貪污案件，不服台灣高等法院中華民國八十八年七月二十二日
第二審更審判決（八十八年度上更(一)字第一二八號，起訴案號：台灣新竹地方法院檢
察署八十五年度偵字第一二○三五、一二六三六號），提起上訴，本院判決如左：
    主  文
原判決關於丙○○、乙○○部分撤銷，發回台灣高等法院。
其他上訴駁回。
    理  由
一、發回部分：
本件原判決關於上訴人丙○○、乙○○部分，認定丙○○原係苗栗縣頭份鎮農會（下
稱頭份農會）總幹事，已經原審判處罪刑確定之彭源順為頭份農會推廣股指導員，乙
○○為苗栗縣頭份鎮茶葉產銷班（下稱產銷班）班長。緣苗栗縣辦理「農業生產環境
改善及加強農業產銷及推廣教育活動計畫」，向台灣省政府農林廳申請補助新台幣（
下同）二百萬元，作為興建「椪風茶展售中心」之用，該補助款經苗栗縣政府轉入頭
份農會，再由頭份農會委託產銷班辦理，該補助款須專款專用，僅得存入產銷班在頭
份農會第0000000－0號活期存款專戶內使用。是丙○○、乙○○對於台灣省
政府補助款之承辦事項，均屬受公務機關委託承辦公務之人。丙○○因其在頭份農會
之第五五六－七號甲種活期儲蓄存款帳戶存款不足，致其名義所簽發付款人上開農會
、民國八十五年六月三十日期、票據號碼○八六七七三號、面額一百萬元之支票遭退
票，為補足該票款，以免其支票帳戶被拒絕往來，乃於八十五年七月五日以電話央請
乙○○設法提領上述二百萬元補助款之公用財物，其中一百萬元撥入乙○○設於頭份
農會之第0000000－0號個人活期儲蓄存款帳戶內，另一百萬元則提領現金再
轉借丙○○使用。丙○○與乙○○議定後，二人基於侵占公用財物之犯意聯絡，由乙
○○於八十五年七月八日上午八時，前往頭份農會辦理提領二百萬元補助款之手續，
丙○○則以頭份農會總幹事身分，利用職務上機會，於同年七月八日上午八時許，依
其與乙○○約定之內容指示彭源順立即遵照辦理，彭源順明知該補助款須專款專用，
僅得存入產銷班在頭份農會第0000000－0號活期存款專戶內使用，且當日頭
份農會推廣股股長鍾年淳正請假中，竟屈從丙○○之違法指示，本於幫助丙○○等共
同侵占公用財物之故意，製作現金支出傳票，盜取「鍾年淳」印章蓋用於該傳票上「
部門主管」欄，將上揭補助款公用財物，分為現金支出及轉帳入乙○○前開私人帳戶
各一百萬元，致頭份農會信用部不知情承辦人員，將該補助款中之一百萬元撥入乙○
○所有上開帳戶內，另一百萬元由乙○○以現金提領，足生損害於公眾及鍾年淳。乙
○○旋於同日約上午八時十多分許，將取得之現金一百萬元轉借予丙○○，丙○○當
即攜至頭份農會信用部上街分部存入其前揭甲存支票帳戶內，使上述支票得以註銷，
而共同予以侵占入己。嗣乙○○經人勸告，乃於八十五年七月十一日，將其私人帳戶
內之一百萬元補助款，再轉帳回存入產銷班專戶，丙○○、甲○○則因獲悉遭人檢舉
，惟恐案情明朗不利於己，始由其配偶甲○○於同年十月間，分次返還五萬元、八萬
元、十二萬元及十萬元予乙○○，其餘六十五萬元部分迄無著落等情。因而撤銷第一
審判決，改判仍分別論處丙○○、乙○○共同受公務機關委託承辦公務之人侵占公用
財物罪刑。固非毫無見地。
惟查：（一）貪污治罪條例第二條後段所謂「受公務機關委託承辦公務之人」，係指
公務機關所委託承辦者，為該機關公權力之公務，受任人因而享有公務上之職權及權
力主體之身分，於其受任之範圍內行使公務主體之權力而言；如僅受公務機關私經濟
行為之民事上委任，或其他民事契約所發生私法上權義關係，則所委任者並非機關權
力範圍內之公務，受任人亦不因而享有公法上之權力，自不能謂係受公務機關委託承
辦公務之人。又八十五年十月二十三日修正公布前之貪污治罪條例第四條第一項第一
款（修正後列於同條、項、款）所稱「侵占公用財物」，係指將自己保管或持有公用
財物，圖為自己或第三人不法所有之意思，而逕為所有人之行為。依原判決事實欄之
認定，乙○○向頭份農會提領、借貸予丙○○之一百萬元及以轉帳方式撥入其個人帳
戶內之一百萬元，均係苗栗縣辦理「農業生產環境改善及加強農業產銷及推廣教育活
動計畫」，向台灣省政府農林廳申請補助之款項，由苗栗縣政府轉入頭份農會，作為
興建「椪風茶展售中心」之用，再由頭份農會委託產銷班辦理，丙○○、乙○○均係
公務機關委託承辦公務之人；然就何公務機關委任何人承辦何事項，丙○○、乙○○
與該受任人或其受委任辦理之事項具何關係﹖是否為承辦人﹖俱未於其事實欄明白認
定，詳確記載，已不足為其適用法律當否之判斷；又苗栗縣政府何以將該筆補助款「
轉入」頭份農會﹖其所稱「轉入」之意為何﹖究係存放於該農會抑或因委託該農會興
建「椪風茶展售中心」而交付，或委託該農會保管﹖如係存放於該農會或因委託該農
會興建「椪風茶展售中心」而交付，其所有權何以不因交付而移屬於該農會﹖又頭份
農會委託產銷班辦理何事項，係委託其辦理興建「椪風茶展售中心」或保管上開補助
款﹖丙○○、乙○○是否為該委任事項之承辦人員，或係受託保管或持有或向頭份農
會領取該補助款，由何人委任﹖是否為公務機關﹖是否因而得在受任之範圍內行使該
公務主體之公權力﹖俱與認定丙○○、乙○○等是否共同成立受公務機關委託承辦公
務之人侵占公用財物罪刑，至有關係，應予釐清。乃原審竟未予根究明白，即遽行判
決，復未於判決理由內為必要之論斷及說明，亦有查證未盡及理由欠備之違法。另乙
○○向頭份農會申請以轉帳方式將上開補助款中之一百萬元撥入其個人帳戶內，如仍
供興建「椪風茶展售中心」使用，能否謂其有不法領得之意思﹖非無疑義，原判決未
於理由內詳予說明，亦嫌理由欠備。又原判決之事實欄既認定上揭補助款二百萬元係
作為興建「椪風茶展售中心」之用，則乙○○於原審所辯「椪風茶展售中心」係由伊
獨資興建，有權領受該補助款，不生侵占公款之問題云云，及證人許時穩證稱「椪風
茶展售中心」係乙○○獨資興建，產銷班班員同意如有補助款授權班長乙○○統籌運
用，可前往提領、調度等情，是否真實而可採取，原判決未予詳酌慎斷，徒以該補助
款須專款專用，僅得存入產銷班之帳戶內等詞，遽認為無可採取，亦嫌速斷。（二）
檢察官就被告之全部犯罪事實以實質上或裁判上一罪起訴者，因其刑罰權單一，在審
判上為一不可分割之單一訴訟客體，法院自應就全部犯罪事實予以合一審判，以一判
決終結之，如僅就其中一部分加以審認，而置其他部分於不論，即屬刑事訴訟法第三
百七十九條第十二款所稱「已受請求之事項未予判決」之違法；此與以可分之數罪起
訴，如有漏判仍可補判之情形，迥然有別。本件檢察官起訴書之犯罪事實欄就丙○○
部分除記載其與乙○○共同侵占台灣省政府農林廳補助苗栗縣政府興建「椪風茶展售
中心」之二百萬元外，另載稱丙○○於八十五年七月八日上午八時許，利用職務上之
機會，指示彭源順將上揭補助款中之一百萬元以現金發放予乙○○，另一百萬元轉存
入乙○○私人帳戶內，彭源順明知該補助款須專款專用，僅得存入產銷班在頭份農會
第0000000－0號活期存款專戶內使用，且當日頭份農會推廣股股長鍾年淳正
請假中，竟屈從丙○○之違法指示，基於偽造印文及幫助侵占公用財物之故意，在現
金支出傳票「部門主管」欄內盜蓋「鍾年淳」印章，使不知情之頭份農會信用部承辦
人員誤以為程序完備，而予以准許，使乙○○順利侵占該筆公用財物，並足生損害於
公眾及鍾年淳等情，其所犯法條欄記載丙○○所為係犯貪污治罪條例第四條第一項第
一款之侵占公有財物及刑法第二百十七條第二項之盜用印文罪嫌，二罪間有方法結果
之牽連關係，屬裁判上一罪，請依刑法第五十五條之牽連犯規定，從一重之侵占公有
財物罪處斷等詞；則檢察官指訴丙○○之犯罪事實，顯然包括盜用「鍾年淳」印章蓋
於現金支出傳票部分，並認此部分與侵占公有財物部分有牽連犯之裁判上一罪關係，
揆諸前開說明，丙○○上開二部分犯罪，在審判上即為不可分割之單一訴訟客體，應
全部加以論究而以一判決終結之，茍其中一部分不成立犯罪，亦應於理由欄敘明其依
據，並說明不於主文另行諭知無罪之理由。乃原判決就丙○○被訴盜用印文部分，其
犯罪是否成立及其依據，俱未予判斷說明，亦未敘及不於主文另行諭知無罪之理由，
難謂無已受請求之事項未予判決之違法。以上諸端，或為上訴意旨所指摘，或為本院
得依職權調查之事項，應認原判決關於丙○○、乙○○部分，仍有撤銷發回更審之原
因。
二、駁回部分：
按刑事訴訟法第三百七十七條規定：上訴於第三審法院，非以判決違背法令為理由，
不得為之。是提起第三審上訴，應以原判決違背法令為理由，係屬法定要件；如果上
訴理由狀並未依據卷內訴訟資料具體指摘原判決不適用何種法則或如何適用不當，或
所指原判決違法情事，純係對於原審取捨證據及認定事實職權之適法行使任意指摘，
顯與法律規定得為第三審上訴理由之違法情形不相適合時，均應認其上訴為違背法律
上之程式，予以駁回。本件原判決關於被告甲○○部分，略以：檢察官起訴指被告係
丙○○之配偶，其以丙○○名義簽發前開支票，因存款不足遭退票，乃與丙○○共同
謀議，由丙○○於八十五年七月五日以電話徵求乙○○同意，以丙○○之頭份農會總
幹事名義，將上述二百萬元補助款中之一百萬元撥入乙○○設於頭份農會之第000
0000－0號個人活期儲蓄存款帳戶內，另一百萬元提領現金再轉借丙○○使用。
議定後，丙○○於八十五年七月八日上午八時許，利用職務上之機會，指示彭源順立
即辦理，彭源順明知該補助款須專款專用，僅得存入產銷班在頭份農會第00000
00－0號活期存款專戶內使用，且當日頭份農會推廣股股長鍾年淳正請假中，竟屈
從丙○○之違法指示，基於偽造印文及幫助侵占公用財物之故意，在現金支出傳票「
部門主管」欄內盜蓋「鍾年淳」印章，使不知情之頭份農會信用部承辦人員誤以為程
序完備，而將上揭補助款中之一百萬元以現金發放予乙○○，另一百萬元轉存入乙○
○私人帳戶內，使乙○○順利侵占該筆公用財物，並足生損害於公眾及鍾年淳。乙○
○旋於同日約上午八時十多分許，將取得之現金一百萬元轉借予丙○○，丙○○當即
攜至頭份農會信用部上街分部存入其前揭甲存支票帳戶內，使上述支票得以註銷。嗣
乙○○經人勸告，乃於八十五年七月十一日，將其私人帳戶內之一百萬元補助款，再
轉帳回存入產銷班專戶，丙○○、甲○○則因獲悉遭人檢舉，惟恐案情明朗不利於己
，始由其配偶甲○○於同年十月間，分次返還五萬元、八萬元、十二萬元及十萬元予
乙○○，其餘六十五萬元部分迄無著落等情，認被告涉犯貪污治罪條例第四條第一項
第一款之侵占公有財物罪嫌；但經原審審理結果，認為犯罪不能證明，因而撤銷第一
審論處被告與受公務機關委託承辦公務之人共同侵占公用財物罪刑，改判諭知無罪。
從形式上觀察，並無違背法令之情形存在。檢察官上訴意旨略稱：（一）被告與丙○
○係屬夫妻，丙○○將支票交予被告使用，則被告對丙○○之支票存款帳戶有無足夠
之金額支付票款應知之甚詳。反之，丙○○因未使用支票，對簽發支票之金額多少﹖
帳戶有無足夠款項支付票款﹖應難得知，故被告因其以丙○○名義所簽發以頭份農會
為付款人、面額一百萬元、號碼○八六七七三、八十五年六月三十日期支票，因存款
不足而遭退票。丙○○與被告二人為補足上開票款，以免該支票存款帳戶被列入拒絕
往來戶，遂謀議由丙○○於八十五年七月五日以電話與乙○○商量設法提領台灣省政
府農林廳補助並存入頭份農會之二百萬元，應與常理無違。丙○○既不知被告以其名
義簽發支票之支票存款帳戶是否有足夠款項足以支付票款，故若謂丙○○未經被告之
告知並授意為補足票款，而共同謀議侵占該二百萬元，孰能置信﹖從而，原判決認定
被告與其妻丙○○無共同犯意聯絡，顯與經驗及論理法則有違。（二）乙○○於偵查
中，被質以「丙○○是否將一百萬元借款還你﹖」時，答稱「八十五年七月中旬起我
即催促丙○○還款，但丙○○及其夫甲○○均表示會儘快償還……甲○○、丙○○只
還我三十五萬元」，足見被告與丙○○有共同謀議，否則其於乙○○催討借款時，何
以未質疑丙○○欠其一百萬元，反而與丙○○表示欲儘速償還﹖原判決未查於（應係
「及」之誤）此，其認定事實，顯有違證據法則。核上訴意旨，純係對原審採證認事
職權之合法行使及已調查並於判決理由內指駁說明之事項，重為事實上之爭辯，及任
憑己意漫事指摘，俱不足據以辨認原判決有何種違背法令之形式，自應認檢察官之上
訴為違背法律上之程式，予以駁回。
據上論結，應依刑事訴訟法第三百九十七條、第四百零一條、第三百九十五條前段，
判決如主文。
中      華      民      國    八十九    年     十一     月     十六     日
                              最高法院刑事第九庭
                                  審判長法官  曾  有  田
                                        法官  陳  宗  鎮
                                        法官  劉  介  民
                                        法官  魏  新  和
                                        法官  孫  增  同
      右正本證明與原本無異
                                              書  記  官
中      華      民      國    八十九    年     十一     月    二十二    日


司法院資訊處製作；財團法人民間司法改革基金會備份。
